臺灣高等法院民事判決
111年度上易字第453號
上  訴  人  唐宏驊  
訴訟代理人  洪振庭律師
被 上 訴人  唐曉雯  
            唐曉雰  

            唐曉霙  
            唐宏一  


上列當事人間請求侵權行為損害賠償事件，上訴人對於中華民國
111年3月4日臺灣士林地方法院110年度訴字第1618號第一審判決
提起上訴，並為訴之追加，本院於111年10月19日言詞辯論終結
，判決如下：
    主      文
上訴及追加之訴均駁回。
第二審（含追加之訴）訴訟費用由上訴人負擔。
    事實及理由
壹、程序方面：
一、被上訴人經合法通知，未於言詞辯論期日到場，核無民事訴
    訟法第386條所列各款情形，爰依上訴人之聲請，由其一造
    辯論而為判決。
二、按於第二審為訴之變更或追加，非經他造同意，不得為之，
    但請求之基礎事實同一者，不在此限，民事訴訟法第446條
    第1項、第255條第1項第2款定有明文。查上訴人於原審依民
    法第184條第1項前段、第185條第1項、第195條第1項前段規
    定，請求被上訴人連帶給付新臺幣（下同）60萬元本息。嗣
    於本院就同一請求追加民法第195條第3項為請求權基礎（本
    院卷第210頁），核屬訴之追加。被上訴人雖未表示同意，
    然上訴人請求之原因事實，均為其與被上訴人間因探視訴外
    人即兩造之母唐陳雲霞所生之爭執，其基礎事實同一，依上
    開規定，上訴人所為之追加，應予准許。
貳、實體方面：
一、上訴人主張：唐陳雲霞因年事已高，患有失智症，經臺灣士
    林地方法院（下稱士林地院）以105年度監宣字第253號裁定
    為受監護宣告人，並由被上訴人唐曉霙擔任唐陳雲霞之監護
    人。被上訴人將唐陳雲霞送至財團法人臺灣基督教道生院附
    設臺北市私立道生院老人長期照顧中心（下稱道生長照中心
    ），惟被上訴人竟未與伊商議，即於民國108年4月4日將唐
    陳雲霞自道生長照中心接回與唐曉霙同住，且限制伊僅得在
    外探視，每次探視時間亦限於當日下午4時止即須將唐陳雲
    霞帶回淡水輕軌濱海義山站（下稱輕軌義山站）；並於108
    年11月30日唐陳雲霞出院後，未與伊共同討論，單方決定伊
    僅得於特定時段以視訊方式探視唐陳雲霞；又唐陳雲霞自10
    9年9月2日起至110年6月19日止反覆於臺北榮民總醫院（下
    稱臺北榮總）住院期間，伊本得前往醫院探視唐陳雲霞，然
    於110年5月間爆發COVID-19疫情後，伊即無從探視唐陳雲霞
    ，自110年6月11日唐陳雲霞出院後，被上訴人迄未告知唐陳
    雲霞之居家照護地點。被上訴人共同阻止伊探視唐陳雲霞，
    剝奪伊探視唐陳雲霞之自由，侵害伊之自由權，及伊基於父
    母子女關係之身分法益而情節重大，致伊精神痛苦，因而受
    有60萬元之非財產上損害。爰依民法第184條第1項前段、第
    185條第1項前段、第195條第1項、第3項規定，請求被上訴
    人連帶給付60萬元，及加計自起訴狀繕本送達翌日起算之法
    定遲延利息等語。（原審為上訴人敗訴之判決，上訴人聲明
    不服，提起上訴，並為訴之追加）。並於本院聲明：被上訴
    人應連帶給付上訴人60萬元，及自起訴狀繕本送達翌日起至
    清償日止，按年息5%計算之利息。
二、被上訴人未於言詞辯論期日到場，惟據其等所提書狀以：伊
    等從未禁止或阻擾上訴人探視唐陳雲霞。唐曉霙係因受上訴
    人家暴及上訴人對外籍看護動怒，方不願上訴人進入自己購
    置之房屋探視唐陳雲霞。再者，唐曉霙係考量唐陳雲霞於10
    8年11月30日出院後，需使用抽痰機及血氧機定期監測，不
    適於外出，始通知手足以視訊方式探視唐陳雲霞。又唐陳雲
    霞自108年10月迄今多次進出臺北榮總，其有任何狀況，唐
    曉霙均以電子郵件通知包含上訴人在內之手足，未有隱瞞，
    並已告知上訴人唐陳雲霞於110年6月19日自臺北榮總出院後
    ，每週二、四、六均會至位於竹圍之喜聖診所洗腎，上訴人
    可自110年7月27日疫情警戒標準調降至第二級後，向外籍看
    護詢問洗腎診所名稱、電話，自行洽詢診所後前往探視。況
    被上訴人唐曉雯、唐曉雰、唐宏一均未與唐陳雲霞同住，亦
    無從與唐曉霙共同阻止上訴人探視唐陳雲霞，並無侵害上訴
    人之自由權可言。上訴人係濫告惡意誣衊伊等等語，資為抗
    辯。並於本院聲明：上訴駁回。
三、兩造不爭執之事項：
（一）唐陳雲霞經士林地院於105年10月11日以105年度監宣字第
      253號裁定為受監護宣告之人，並選定唐曉霙擔任監護人
      ，指定唐曉雰為會同開具財產清冊之人（本院卷第45至47
      頁）。
（二）上訴人曾以唐曉霙不適任監護人為由，聲請士林地院改定
      監護人，惟經士林地院於110年4月27日以109年度監宣字
      第307號駁回上訴人之聲請（原審司調卷第63至75頁）。
四、按因故意或過失，不法侵害他人之權利者，負損害賠償責任
    ；數人共同不法侵害他人之權利者，連帶負損害賠償責任；
    不法侵害他人之身體、健康、名譽、自由、信用、隱私、貞
    操，或不法侵害其他人格法益而情節重大者，被害人雖非財
    產上之損害，亦得請求賠償相當之金額；前二項規定，於不
    法侵害他人基於父、母、子、女或配偶關係之身分法益而情
    節重大者，準用之，民法第184條第1項前段、第185條第1項
    前段、第195條第1項前段、第3項分別定有明文。又侵權行
    為須行為人因故意過失不法侵害他人權利，始能成立，且主
    張侵權行為損害賠償請求權之人，對於侵權行為之成立要件
    應負舉證責任（最高法院100年度台上字第328號判決要旨參
    照）。
五、上訴人主張被上訴人未與其商議，即於108年4月4日擅將唐
    陳雲霞自道生長照中心接走與唐曉霙同住，並自行規定探視
    唐陳雲霞之時、地；復於108年11月30日唐陳雲霞出院後，
    亦未與其共同討論，單方決定其僅得於特定時段以視訊方式
    探視唐陳雲霞；又自110年5月間爆發COVID-19疫情後，其即
    無從至臺北榮總探視唐陳雲霞，於110年6月11日唐陳雲霞出
    院後，被上訴人亦未將唐陳雲霞之居家照護地點告知其。被
    上訴人共同不法侵害其自由權，及基於父母子女關係之身分
    法益而情節重大，其得請求被上訴人賠償其非財產上之損害
    60萬元，為被上訴人所否認，並以前詞置辯。上訴人就其上
    開主張，固提出兩造間電子郵件、上訴人與外籍看護間簡訊
    內容為證（原審司調卷第19至31頁）。然查：
（一）觀諸上訴人與外籍看護間之簡訊對話內容（原審司調卷第
      25頁），僅可見外籍看護因兩造相處不睦，且不願意涉入
      兩造間之紛爭，而僅願回答上訴人有關唐陳雲霞之狀況，
      不願回答諸如有無其他人探視唐陳雲霞等問題，尚難據以
      認定被上訴人有何阻礙或妨害上訴人探視唐陳雲霞之情。
      再依兩造間之電子郵件內容，雖可證唐曉霙因唐陳雲霞身
      體狀況及房屋裝修需求，而要求其兄弟姊妹需事前告知探
      視唐陳雲霞之時間，由外籍看護帶唐陳雲霞前往輕軌義山
      站交予探視者，再由探視者於當日下午4時以前將唐陳雲
      霞帶回輕軌義山站（原審司調卷第19、21頁），惟探視唐
      陳雲霞本不限於在居家照護地點始可為之，唐曉霙採行之
      探視方式，並未限制每次探視之時間長短，難謂有妨害上
      訴人探視唐陳雲霞之情。況上訴人於106、107年間對唐曉
      雰、唐曉霙為家暴行為，除經士林地院核發106年度家護
      字第786號、107年度家護字第759號通常保護令外，亦經
      士林地院以107年度審簡字第145號判決判處拘役30日，有
      通常保護令、刑事簡易判決在卷可按【本院卷第59至62頁
      、士林地院109年度監宣字第307號卷（下稱監宣卷）第34
      9至351頁】，並經本院調取上開案卷核閱屬實；又上訴人
      曾告發唐曉霙涉嫌侵占唐陳雲霞之存款，及兩造間另有分
      割共有物訴訟（原審卷第76頁、本院卷第133、134頁），
      是堪認兩造間確有糾紛，長期相處不睦，則唐曉霙不願上
      訴人至其住處探視唐陳雲霞，而將唐陳雲霞由外籍看護送
      至輕軌義山站交予上訴人探視後帶回，實屬人之常情，難
      以苛責，尚難認唐曉霙有不法侵害上訴人自由權，或基於
      父母子女關係之身分法益之行為。
（二）再按監護人於執行有關受監護人之生活、護養療治及財產
      管理之職務時，應尊重受監護人之意思，並考量其身心狀
      態與生活狀況，民法第1112條定有明文。是監護人本得視
      受監護人之意思，並考量受監護人身心狀態與生活狀況，
      決定受監護人之生活、護養療治等事務。唐曉霙雖於108
      年11月30日以電子郵件告知上訴人及其他手足因唐陳雲霞
      不適合外出，須以視訊探視等語（原審司調卷第23頁），
      惟唐陳雲霞於108年11月30日出院時，醫師建議使用抽痰
      機，於109年2月4日門診時，醫師建議使用抽痰機、氧氣
      機，嗣109年3月13日經鑑定為極重度身心障礙人士，現居
      家療養，插有鼻胃管、氣切管，醫囑每30日更換管線1次
      ，有臺北榮總診斷證明書、照片、身心障礙證明等在卷可
      憑（監宣卷第99、100、307至311、317、329頁），足見
      唐陳雲霞於此次出院後之身心狀況，顯不宜移動，則唐曉
      霙基於其為唐陳雲霞監護人之身分，考量上情而通知上訴
      人及其他手足改以視訊方式探視唐陳雲霞，合於監護人職
      務之執行，難認不當，尚無從因唐曉霙與上訴人對探視唐
      陳雲霞之方式意見相左，即認唐曉霙有阻撓上訴人探視之
      情。況自唐陳雲霞此次出院未久，即爆發COVID-19疫情，
      國內長期維持警戒狀態，更於110年5月至110年7月26日期
      間提升為第三級警戒，衡諸110年10月以前國人尚未普遍
      施打疫苗，且唐陳雲霞為極重度身心障礙人士，屬染疫之
      高危險族群，宜減少與人接觸，以避免染疫風險，是依唐
      陳雲霞之身心狀態及當時疫情狀況，以視訊方式探視唐陳
      雲霞實屬適當，更難認唐曉霙有不法侵害上訴人自由權或
      基於父母子女關係之身分法益之行為。
（三）又自110年6月11日唐陳雲霞出院後，唐曉霙固未將唐陳雲
      霞之居家照護地點告知上訴人，惟探視唐陳雲霞本不限於
      在居家照護地點始可為之，已如前述，唐曉霙早已於110
      年6月19日將唐陳雲霞固定於每週二、四、六至淡水馬偕
      醫院附近之喜聖診所洗腎一情告知上訴人，有電子郵件在
      卷可稽（原審卷第66頁），且外籍看護亦曾就上訴人所詢
      問唐陳雲霞之洗腎地點、交通方式詳為回覆（本院卷第13
      1頁），上訴人自得於符合疫情指揮中心及喜聖診所規範
      之情況下，前往該診所探視唐陳雲霞，亦難謂唐曉霙有不
      法侵害上訴人自由權或基於父母子女關係之身分法益之行
      為。
（四）又上訴人所為舉證均僅足認唐曉霙向上訴人表示探視唐陳
      雲霞之方式，而未見唐曉雯、唐曉雰、唐宏一就上訴人應
      如何探視表示意見，自難僅以唐曉雯、唐曉雰、唐宏一單
      純未反對唐曉霙所指定之探視方式，即謂其等對上訴人有
      何不法侵害行為。上訴人主張被上訴人共同不法侵害上訴
      人之自由權或基於父母子女關係之身分法益而情節重大，
      難認可採。
（五）承上，被上訴人並未侵害上訴人之自由權或基於父母子女
      關係之身分法益，已見前述，則上訴人依前引規定，請求
      被上訴人連帶賠償60萬元之非財產上損害，即屬無據。
六、綜上所述，上訴人依民法第184條第1項前段、第185條第1項
    前段、第195條第1項前段規定，請求被上訴人連帶給付60萬
    元，及自起訴狀繕本送達翌日起至清償日止，按年息5%計算
    之利息，為無理由，不應准許。原審為上訴人敗訴之判決，
    並無不合。上訴意旨指摘原判決不當，求予廢棄改判，為無
    理由，應駁回其上訴。另上訴人於本院追加依民法第195條
    第3項規定為同一請求，亦無理由，應併予駁回。
七、本件事證已臻明確，兩造其餘攻擊防禦方法及所提證據，經
    審酌，核與本件判決結果不生影響，爰不再逐一論述，附此
    敘明。
八、據上論結，本件上訴及追加之訴均為無理由，爰判決如主文
    。
中　　華　　民　　國　　111 　年　　11　　月　　2 　　日
　　　　　　　　　民事第十二庭               
　　　　　　　　　　　審判長法  官  陳婷玉
                            法  官  曾明玉
                            法  官  毛彥程
正本係照原本作成。
不得上訴。
中　　華　　民　　國　　111 　年　　11　　月　　2 　　日
　　　　　　　　　　　　　　書記官  陳冠璇